【裁判字號】    97,上訴,1199
【裁判日期】    971015
【裁判案由】    偽造文書
【裁判全文】
臺灣高等法院高雄分院刑事判決        97年度上訴字第1199號
上  訴  人  臺灣高雄地方法院檢察署檢察官
被      告  乙○
選任辯護人  程高雄律師
上列上訴人因被告偽造文書案件，不服臺灣高雄地方法院96年度
訴字第4009號中華民國97年4 月11日第一審判決（起訴案號：臺
灣高雄地方法院檢察署96年度偵字第13465 號），提起上訴，本
院判決如下：
    主  文
上訴駁回。
    理  由
一、公訴意旨略以：被告乙○為黃素妹（另經原審於97年4 月11
    日以96年度訴字第4009號判處有期徒刑6 月，減為有期徒刑
    3 月，緩刑2 年，並向國庫支付新臺幣5 萬元確定）之姐，
    因告訴人甲○○之母劉淑貞（即劉佳陽）積欠35萬元債務，
    竟與黃素妹共同基於偽造文書之犯意聯絡，未經甲○○之同
    意，於95年2 月28日前某日由乙○偽刻「甲○○」之印章，
    偽造不實之「轉讓契約書」，並偽造「甲○○」之印文於上
    開「轉讓契約書」上，由黃素妹交予不知情之黃慶祥、莊惠
    玲持向高雄市政府建設局辦理變更「合歡城小吃店」之商號
    名稱為「聚亨小吃店」，同時負責人變更登記為被告乙○，
    使不知情之高雄市政府公務員將此一不實事項登載於職務所
    掌之營利事業登記簿公文書上，足以生損害於甲○○及高雄
    市政府對於營利事業相關登記管理之正確性，因認被告乙○
    亦犯刑法第216 條、第210 條之行使偽造私文書罪與同法第
    214 條之使公務員登載不實罪云云。
貳、證據能力部分：
    被告以外之人於審判外之陳述，雖不符刑事訴訟法第159 條
    之1 至第159 條之4 之規定，而經當事人於審判程序同意作
    為證據，法院審酌該言詞陳述或書面陳述作成時之情況，認
    為適當者，亦得為證據，刑事訴訟法第159 條之5 第1 項、
    定有明文。檢察官、被告及辯護人對於本判決所審判外陳述
    等證據之證據能力，於本院審判程序時，均表示同意作為本
    案證據使用，茲審酌該等書面陳述作成時之情況，並無不宜
    作為證據之情事，依刑事訴訟法第159 條之5 第1 項之規定
    ，得作為證據。
參、實體上之認定
一、按犯罪事實應依證據認定之，無證據不得認定犯罪事實。不
    能證明被告犯罪者，應諭知無罪之判決，刑事訴訟法第154
    條第2 項、第301 條第1 項分別定有明文。又刑事訴訟法第
    161 條已於91年2 月8 日修正公布，其第1 項規定：檢察官
    就被告犯罪事實，應負舉證責任，並指出證明之方法。因此
    ，檢察官對於起訴之犯罪事實，應負提出證據及說服之實質
    舉證責任。倘其所提出之證據，不足為被告有罪之積極證明
    ，或其指出證明之方法，無從說服法院以形成被告有罪之心
    證，基於無罪推定之原則，自應為被告無罪判決之諭知（最
    高法院92年度台上字第128 號判例參照）。又告訴人之告訴
    ，係以使被告受刑事追訴為目的，其指訴是否與事實相符，
    仍應調查其他證據，以資審認，必告訴人所述被害情形，無
    瑕疵可擊，且就其他方面調查，又與事實相符，始足據為有
    罪判決之基礎（最高法院81年度臺上字第3539號判決參照）
    。又認定犯罪事實所憑之證據，雖不以直接證據為限，間接
    證據亦包括在內；然而無論直接或間接證據，其為訴訟上之
    證明，須於通常一般之人均不致有所懷疑，而得確信其為真
    實之程度者，始得據為有罪之認定，倘其證明尚未達到此一
    程度，而有合理之懷疑存在，致使無從為有罪之確信時，根
    據「罪證有疑，利於被告」之證據法則，即不得遽為不利被
    告之認定（最高法院76年度台上字第4986號判例意旨參照）
    。而刑法共同正犯之成立，除共同實施犯罪行為者外，其就
    他人之行為負共犯之責者，以有意思聯絡為要件，若事前並
    未合謀，實施犯罪行為之際，又係出於行為者獨立之意思，
    即不負共犯之責（最高法院19年上字第694 號判例參照）。
二、本件公訴人認被告乙○涉有與黃素妹共犯上開行使偽造私文
    書、使公務員登載不實犯行，無非係以告訴人甲○○之指訴
    、被告乙○、證人黃慶祥於偵查中之證述及95年2 月5 日讓
    渡書、合歡城小吃店營利事業登記證影本、高雄市政府95年
    6 月27日高市府建二營字第095010 30300號函暨聚亨小吃店
    之變更登記申請書、轉讓契約書、委託書各1 份等，為其主
    要論據。
三、訊據被告乙○固供承自黃素妹處受讓「合歡城小吃店」，並
    將名稱更改為「聚亨小吃店」，惟堅決否認有何行使偽造私
    文書及使公務員登載不實之犯行，並辯稱：伊有要黃素妹去
    辦理小吃店之店名重新登記為「聚亨小吃店」，且伊未出面
    與代辦之黃慶祥接洽，對黃素妹如何委託黃慶祥之辦理該店
    之相關事宜並不知情，且伊事先亦不知道「合歡城小吃店」
    之負責人是甲○○及「合歡城小吃店」另有1 位合夥人謝福
    春，整件事情是上了法庭後才知道等語。經查：
（一）黃素妹與甲○○之母劉淑貞（即劉佳陽）於94年6 月1 日
      共同經營「合歡城小吃店」雙方並簽立合約書之事實，業
      據同案被告黃素妹供述在卷（臺灣高雄地方法院檢察署95
      年度他字第6606號卷，簡稱他卷75頁至77頁），復有該合
      約書影本1 紙在卷可按（他卷32頁），而劉淑貞嗣後又向
      黃素妹借款35萬元之事實，亦經證人劉淑貞證述在卷（他
      卷117 頁）。另證人黃素妹復證稱：劉淑貞向我借35萬元
      ，並簽本票給我，我向我姊姊乙○拿35萬元現金借她，我
      有寄存證信函給劉淑貞，但都被郵局退回來等語（他卷75
      、76頁），復有黃素妹寄發之存證函信2 紙在卷可按（他
      卷31、32頁），又證稱：出資入股這家店時，我只知道劉
      淑貞是老闆，不知道有其他股東，不知道甲○○有出資，
      我是到今天才知道甲○○有出資，我當時有跟劉淑貞要求
      將負責人變更登記為我，因為甲○○信用不好，銀行不同
      意在店內裝設刷卡機，可是陳劉淑貞都沒有去辦理等語（
      他卷117 至119 頁）。另告訴人甲○○到庭雖供稱: 劉淑
      貞與謝福春對「合歡城小吃店」就劉淑貞部分，另訂有合
      夥契約，謝福春的股份為我媽媽（劉淑貞）的2 分之1 ，
      所以店裏（「合歡城小吃店」）大小章都在他（謝福春）
      那裏，謝福春太太有告訴他們（黃素妹、乙○）等語（本
      院卷52頁）。惟黃素妹於原審供稱：「合歡城小吃店」原
      來先是劉淑貞在經營，我不知道甲○○是劉淑貞女兒，我
      入股時不知道這家店（「合歡城小吃店」）原來登記為甲
      ○○名字，我入股後甲○○曾經到店內2 次，我聽人家叫
      她寶寶，當我不知道她叫什麼名字，後來劉淑貞有將「合
      歡城小吃店」4 分之1 讓給謝福春，我也不曉得，她應該
      要給我同意，但她也沒有經過我同意等語（原審卷90頁）
      。是黃素妹既不知「合歡城小吃店」劉淑貞曾將部分股分
      再轉讓謝福春，自難期被告乙○知悉上情，且由上開劉淑
      貞與黃素妹之合夥契約內容亦未有謝福春及甲○○列名為
      合夥人等情，足見被告乙○上開所辯：不知道「合歡城小
      吃店」之原負責人是甲○○及及另有合夥人謝福春等語，
      應屬可信。故自難僅憑甲○○上開之供述，即據以推認被
      告乙○明知「合歡城小吃店」之店內大小章由何人保管，
      而認有偽造文書之犯意。
（二）劉淑貞自借得上開35萬元後，因「合歡城小吃店」經營不
      善，又遲未出面，而被告乙○亦有意繼續在上址經營該店
      ，被告乙○遂於95年2 月5 日又與黃素妹簽立讓渡書，而
      由被告乙○受讓黃素妹之合歡城小吃店店面經營權，並同
      時由被告乙○取得對劉淑貞簽發共計35萬元本票2 紙之債
      權，另由被告乙○以自己名義向該屋店面之所有權人吳嘉
      裕承租該店面之事實，為被告乙○與黃素妹供承在卷（原
      審卷第90至93頁），並有房屋租賃契書、乙○與黃素妹2
      人之讓渡書1 紙在卷可按（他卷33、36頁）。又「合歡城
      小吃店」於95年3 月2 日經高雄市政府核准變更登記負責
      人為「乙○」、變更營利事業名稱為「聚亨小吃店」，係
      由被告黃素妹與案外人黃慶祥接洽，委託黃慶祥辦理申請
      相關事宜之事實，業據證人黃素妹證述在卷（原審卷77頁
      ），並稱: 不是乙○叫我去辦，是我自己委託黃慶祥辦理
      ，要移轉給她（乙○）…我沒有把我跟黃慶祥接洽的情形
      告訴乙○等語（原審卷77-79 頁），復證稱：（與黃慶祥
      洽辦時）乙○並不在場等語（原審卷81頁），偵查中亦證
      稱：店內因為有漏水，沒有錢裝修，店經營不下去，伊才
      把店盤給被告乙○，伊就去找會計師，申請另外一家商號
      名稱，轉讓書上甲○○、乙○、合歡城小吃店的章是會計
      師刻的，伊有收據可以證明，會計師有向伊請領刻印章之
      費用；因為文件都遺失，所以伊就交給黃慶祥1 張營利事
      業登記證影本，這張影本是影印放在店裡等語（他卷118
      、129 頁），核與證人黃慶祥於原審證稱：聚亨小吃店變
      更登記是由伊辦理，是黃素妹委託伊，在聚亨小吃店裡面
      談，接洽的人是黃素妹，讓渡契約書上的印章是黃素妹全
      權委託伊去處理，讓渡契約書是伊製作，伊曾經跟黃素妹
      說明過，是黃素妹要伊去刻印章；黃素妹有提供甲○○之
      出生年月日及地址給伊，乙○沒有提供這些資料給伊；當
      時刻4 個章，舊店及新店章2 個，乙○及甲○○之印章各
      1 個；伊在辦理本件的過程中沒有跟乙○接洽過，是辦好
      之後有跟乙○接洽，請她到國稅局簽名、蓋章；轉讓契約
      書是建設局的制式要件文書，伊根據原來的營利事業登記
      證填上去的；轉讓契約書內容都是伊繕打、章也是伊蓋的
      ，都是在95年2 月28日在公司（事務所名稱：黃慶祥事務
      所）高雄市苓雅區○○○路220 號10樓之1 製作等語（原
      審卷55至57頁）相符。另證人黃慶祥復證稱：在辦的過程
      中沒有跟乙○接觸，是辦好後有跟乙○接洽，請她至國稅
      局簽名蓋章等語（原審卷61頁），足見被告乙○上開所辯
      : 伊未出面與代辦之黃慶祥接洽辦理店如何登記，對於黃
      素妹如何委託黃慶祥之辦理該店之相關事宜並不知情等語
      ，洵非無據。
（三）公訴意旨雖以被告乙○於偵查中曾供稱：「合歡城小吃店
      」及「甲○○」之印章是伊叫會計師去刻的云云（他卷24
      頁）。然被告乙○已於原審否認有何上開之供述，並於原
      審供稱：伊不知道誰承辦，伊都是叫被告黃素妹去辦，辦
      好再給伊，伊沒有出面與黃慶祥代書接洽，只有一次伊跟
      黃慶祥到國稅局簽領發票；伊未叫他（黃慶祥）刻印章，
      伊未跟他接觸過等語（原審卷93至94頁）。另證人黃慶祥
      雖亦於偵查中證稱：接洽時乙○及黃素妹都在場云云（他
      卷129 頁）。惟經原審勘驗上開2 人偵查之錄音錄影光碟
      檔案無法開啟，亦經原審製有勘驗筆錄在卷可證（原審卷
      39頁），且證人黃慶祥於原審亦證述：與伊接洽之人是黃
      素妹，伊不知道乙○曉不曉得被告黃素妹與其接洽是談變
      更登記或重新申請設立登記等語（原審卷54至55、56至57
      頁），是證人黃慶祥所述前後不一，則黃素妹與黃慶祥接
      洽時，被告乙○是否果真在場，即非無疑。況證人黃慶祥
      於偵查中所述：接洽時黃素妹、乙○都在場云云，則核與
      被告乙○於偵查中供述: 印章是伊叫會計師去刻印云云，
      亦不相符，故證人黃慶祥上開偵查中之證述，亦不足作為
      認定被告乙○知悉黃素妹與黃慶祥接洽如何變更該店登記
      之過程。另被告乙○雖又供稱: 完成「聚亨小吃店」登記
      後，曾與黃慶祥到國稅局簽領發票等語。然按領取發票為
      對其是否參與偽造文書犯行，其間並未必具有必然關連性
      ，亦難憑此作為認定被告乙○參與偽造文書之犯罪依據。
（四）綜上所述，「合歡城小吃店」雖因黃素妹委由不知情之黃
      慶祥偽造「甲○○」、「合歡城小吃店」之印章、印文，
      並偽造「轉讓契約書」而辦理上開變更登記將負責人變更
      為「乙○」、將該店名稱變更為「聚亨小吃店」，然既不
      足證明被告乙○與黃素妹有偽造文書及使公務員登載不實
      罪之犯意聯絡。此外，復查無其他積極證據足以證明被告
      乙○有何其他偽造文書之犯行，揆諸首揭說明，自應為無
      罪之諭知。
四、原審因以不能證明被告乙○犯偽造文書等罪，而為被告乙○
    無罪之諭知，核無違誤；檢察官上訴意旨，猶執前詞，指摘
    原判決不當，為無理由，應予駁回。
五、另同案被告黃素妹偽造文書部分，業經原審於97年4 月11日
    以96年度訴字第4009號判處有期徒刑6 月，減為有期徒刑3
    月，緩刑2 年，並向國庫支付新臺幣5 萬元確定在案，附此
    敘明。
據上論斷，應依刑事訴訟法第368 條，判決如主文。
本案經檢察官姜麗儒到庭執行職務。
中    華    民    國    97    年    10    月    15    日
                  刑事第八庭    審判長法  官   洪兆隆
                                      法  官   郭玫利
                                      法  官   李政庭
以上正本證明與原本無異。
如不服本判決應於收受本判決後10日內向本院提出上訴書狀，其
未敘述上訴理由者，並得於提起上訴後10日內向本院補提理由書
狀（均須按他造當事人之人數附繕本）「切勿逕送上級法院」。
中    華    民    國    97    年    10    月    15    日
                                      書記官   吳福連


司法院資訊處製作；財團法人民間司法改革基金會備份。
